臺灣高等法院臺南分院刑事裁定
111年度抗字第765號
抗  告  人  臺灣嘉義地方檢察署檢察官
受  刑  人  李國隆

上列抗告人因受刑人聲明異議案件，不服臺灣嘉義地方法院中華
民國111年9月19日裁定（111年度聲字第767號），提起抗告，本
院裁定如下：
    主  文
原裁定撤銷，發回臺灣嘉義地方法院。
    理  由
一、抗告意旨略以：
  ㈠受刑人於民國104年3月6日因酒後駕車公共危險案件，經臺灣
    嘉義地方檢察署（下稱嘉義地檢署）以104年度速偵字第491
    號為緩起訴處分，復於106年10月6日因酒後駕車公共危險案
    件，經臺灣嘉義地方法院（下稱嘉義地院）以106年度嘉交
    簡字第1496號判處有期徒刑3月確定，又於109年9月14日因
    酒後駕車公共危險案件，經嘉義地院以109年度嘉交簡字第1
    033號判處有期徒刑4月確定，嗣於111年4月8日再因酒後駕
    車公共危險案件，經嘉義地院以111年度嘉交簡字第429號判
    處有期徒刑5月確定。經執行檢察官審核受刑人因酒後駕車
    公共危險案件已屬第4犯，雖受刑人於111年8月25日到案陳
    述意見稱：母親去年過世，留下父親快70歲，有高血壓等疾
    病，請求易科罰金等語，惟受刑人前案於110年4月23日甫執
    行完畢，竟於111年4月8日再犯酒後駕車且無照，如不予入
    監服刑，難收矯正之效且難以維持法秩序。且綜合上情可知
    ，受刑人顯然未因前案酒駕遭查獲、緩起訴處分、判刑並准
    予易科罰金，而獲取教訓，足見前案易科罰金之財產上負擔
    ，完全無法令受刑人警惕，仍難以戒除一再酒後僥倖駕車上
    路之舉，其無視於其他用路人生命安全之態度及惡性，昭然
    若揭，所為具高度危險性並嚴重侵害法秩序，又焉能期待本
    案藉易科罰金或易服社會勞動，即可維持法秩序或收矯治之
    效？則如不送監執行，顯然無從矯正此惡行。是執行檢察官
    審酌上開事由，否准受刑人易科罰金之聲請，未予易服社會
    勞動，其裁量所依據之事實與卷內事證所示相符，且與刑法
    第41條第1項但書、第4項之裁量要件亦具備合理關連，並無
    逾越法律規定範圍，難認執行之指揮有何違法或不當之處。
　㈡原裁定雖認執行檢察官針對受刑人所述：父親快70歲且有高
    血壓，其為家中經濟之來源等語，未給予補充相關佐證資料
    之機會。然執行檢察官審酌得否易科罰金，係衡量國家對受
    刑人實施之具體刑罰權是否得收矯正之效及維持法秩序，是
    受刑人之家庭經濟狀況、照顧年邁父親，此與執行檢察官審
    酌有無「難收矯正之效或難以維持法秩序」之事由，尚無必
    然關聯，自不得單以此部分個人因素指摘檢察官之執行指揮
    為違法或不當。
　㈢臺灣高等檢察署已於111年2月23日以檢執甲字第11100017350
    號函，修正臺灣高等檢察署102年6月26日函文內容，嚴格審
    核是否對於酒駕累犯案件准予易科罰金。又依臺灣高等檢察
    署102年6月26日函文內容，縱受刑人非5年內三犯，或具有
    所列之例外情形，執行檢察官仍得依刑法第41條第1項但書
    規定，依具體情狀，認若為易科罰金，將難收矯正之效或難
    以維持法秩序，而否准受刑人易科罰金之聲請。
　㈣綜上，本件執行檢察官駁回受刑人易科罰金之聲請，尚無裁
    量瑕疵可言，執行指揮自無不當，受刑人聲明異議為無理由
    ，原裁定撤銷原處分自有不當，請撤銷原裁定。　
二、聲明異議意旨略以：受刑人經嘉義地院以111年度嘉交簡字
    第429號判決判處有期徒刑5月，得易科罰金確定。嗣受刑人
    具狀向檢察官聲請易科罰金，執行檢察官卻處分不准易科罰
    金。惟受刑人家中僅其與父親相依為命，唯一妹妹出嫁多年
    ，鮮少聯絡，父親患有長期慢性病無法工作，家中經濟僅靠
    受刑人在工地工作維持，如受刑人入監服刑，父親恐頓失依
    靠無人照護，故請求撤銷原執行指揮等語。　
三、按受刑人或其法定代理人或配偶，以檢察官執行之指揮為不
    當者，得向諭知該裁判之法院聲明異議，刑事訴訟法第484
    條定有明文。又該條所稱之聲明異議，必須檢察官執行之指
    揮為不當者，始得為之，所謂檢察官執行之指揮不當，係指
    就執行之指揮違法及執行方法不當等情形而言。次按犯最重
    本刑為5年以下有期徒刑以下之刑之罪，而受6月以下有期徒
    刑或拘役之宣告者，依刑法第41條第1項規定，固得易科罰
    金。但易科罰金，難收矯正之效或難以維持法秩序者，不在
    此限。又依前項規定得易科罰金而未聲請易科罰金者，以及
    受6月以下有期徒刑或拘役之宣告，而不符前項易科罰金之
    規定者，依同條第2項、第3項規定，固均得易服社會勞動。
    然因身心健康之關係，執行顯有困難者，或易服社會勞動，
    難收矯正之效或難以維持法秩序者，不適用之，同條第4項
    亦定有明文。上開易刑處分之否准，係法律賦予檢察官指揮
    執行時之裁量權限，執行檢察官自得考量受刑人之實際情況
    ，是否有難收矯正之效或難以維持法秩序，以作為其裁量是
    否准予易科罰金或易服社會勞動之憑據，非謂一經判決宣告
    易科罰金之折算標準，執行檢察官即應為易科罰金或易服社
    會勞動之易刑處分。再按依刑事訴訟法第457條第1項前段之
    規定，有關宣告有期徒刑、拘役得否准許易科罰金之執行裁
    判事項，應由為裁判法院對應之檢察署檢察官指揮之。考量
    易科罰金制度，其性質屬易刑處分，乃基於特別預防刑事政
    策之立法，冀各罪如因受短期自由刑宣告之受刑人，經由易
    科罰金之處罰促使改過遷善達到復歸社會之刑罰目的；至是
    否有上開法條所稱「難收矯正之效或難以維持法秩序」之情
    形，則係由執行檢察官於具體個案，審酌犯罪特性、情狀及
    受刑人個人因素等事項而為合於立法意旨之裁量，檢察官此
    項裁量權之行使，倘無違法、不當或逾越法律授權等濫用權
    力之情形，即不得任意指摘其執行指揮有何違法、不當，自
    無對之聲明異議之餘地（最高法院111年度台抗字第437號裁
    定意旨參照）。
四、經查：
  ㈠受刑人前因酒後駕車公共危險案件，經嘉義地院以111年度嘉
    交簡字第429號判決判處有期徒刑5月，如易科罰金，以新臺
    幣1千元折算1日確定。經移由嘉義地檢署檢察官以111年度
    執字第2570號案件指揮執行等情，有上述刑事判決及臺灣高
    等法院被告前案紀錄表附卷可稽，堪認上情屬實。
　㈡受刑人於111年8月25日到案陳述意見，並向執行書記官表示
    ：因為母親去年過世，留下父親快70歲，有高血壓等疾病，
    需要我隨時照顧，希望給我一次機會，讓我可以繳錢等語後
    ，執行書記官於「聲請易科罰金案件初步審核表」擬辦：擬
    准予易科罰金、易服社會勞動。事由：雖有不准易科罰金之
    事由，但考量個案情況，以准予易科罰金或易服社會勞動為
    宜等語，復經承辦檢察官勾選「如所擬意見」。惟檢察長核
    閱後批示：本件前已3犯，前案於110年4月23日甫執行完畢
    ，復於111年4月8日再犯，且無照駕車，顯然前案易科罰金
    未能收矯正之效，所稱其父有疾病需照顧，未有相關證明資
    料，本件不准易科罰金、易服社會勞動，發監執行等語。執
    行檢察官即於111年8月31日批示略以：經審認後認為前案易
    科罰金未能收矯正之效，故仍不准易科罰金及社會勞動，請
    於傳喚日入監執行等語，此經本院調取嘉義地檢署111年度
    執字第2570號執行卷宗核閱無訛。而受刑人確曾因酒後駕車
    公共危險案件，經嘉義地檢署以104年度速偵字第491號為緩
    起訴處分，且先後經嘉義地院以106年度嘉交簡字第1496號
    、109年度嘉交簡字第1033號判決分別判處有期徒刑3月、4
    月確定，有臺灣高等法院被告前案紀錄表在卷可按。依上所
    述，執行檢察官不准抗告人易科罰金及易服社會勞動之聲請
    ，令抗告人應入監執行，核其裁量權之行使，與平等原則、
    比例原則無違，所審酌事項亦均與刑罰執行目的具有內在、
    直接之關聯性，並未以不相關之因素作為裁量基礎，實屬執
    行檢察官本其法律所賦與之指揮刑罰執行職權，對於具體個
    案所為之適法裁量，難謂有何違法裁量或有裁量瑕疵可言。
　㈢受刑人雖主張：母親已過世，唯一妹妹出嫁多年，鮮少聯絡
    ，父親快70歲並有長期慢性疾病，需要我隨時照顧，且我為
    家中經濟來源，如入監服刑，父親恐頓失依靠無人照護等語
    ，並提出戶籍謄本、母親死亡證明書各1份、松山村村長蓋
    章證明之申訴書1份、父親李芳輝於106年至111年間之就診
    紀錄1份（分別載明李芳輝患有頭暈、目眩、鼻竇疾患、慢
    性肝炎、胃炎、高血脂症、關節炎、骨質疏鬆症、高血壓、
    精神疾病、糖尿病等病症）等為證。惟查，刑法第41條第1
    項有關得易科罰金規定，已刪除「因身體、教育、職業、家
    庭或其他正當事由，執行顯有困難」規定，可見執行檢察官
    考量是否准許受刑人易科罰金或易服社會勞動，不必然受限
    於此等事由，而是以考量受刑人如不接受有期徒刑或拘役執
    行，是否「難收矯正之效或難以維持法秩序」為裁量依據，
    並非僅因受刑人職業、家庭之事由，即應予以准許，應衡量
    國家對其實施之具體刑罰權是否得收矯正之效及維持法秩序
    。至於受刑人入監執行，固可能影響其工作、家庭，然此等
    受刑人犯罪經判刑確定發監執行後，對於受刑人之工作、家
    庭產生之負面影響，受刑人本難辭其咎，尚難以此逕謂執行
    檢察官必須忽略刑法第41條第1項但書所載「如不執行難收
    矯正之效」之審查要件。從而，原裁定以執行檢察官未給予
    受刑人補充提出父親有疾病需照顧之相關佐證資料之機會，
    且考量受刑人個人家境特殊事由，而認執行檢察官所為不准
    易科罰金及社會勞動之決定，有明顯瑕疵而難認符合正當法
    律程序之要求，即屬執行之指揮不當而難認妥適等語，非無
    商榷之餘地。
　㈣臺灣高等檢察署102年6月26日檢執甲字第10200075190號函報
    法務部准予備查之研議結果略謂：「受刑人5年內三犯刑法
    第185條之3第1項之罪者，原則上即不准予易科罰金，但有
    下列情形之一者，執行檢察官得斟酌個案情況考量是否准予
    易科罰金：⒈被告係單純食用含有酒精之食物（如：薑母鴨
    、麻油雞、燒酒雞），而無飲酒之行為。⒉吐氣酒精濃度低
    於0.55mg/l，且未發生交通事故或異常駕駛行為。⒊本案犯
    罪時間距離前次違反刑法第185條之3第1項之罪之犯罪時間
    已逾3年。⒋有事實足認被告已因本案開始接受酒癮戒癮治療
    。⒌有其他事由足認易科罰金已可收矯正之效或維持法秩序
    者」等情。觀之上開函示內容，並非受刑人符合「非5年內
    三犯」或「有上開⒈至⒌例外情形」，執行檢察官即應准予易
    科罰金，仍得依刑法第41條第1項但書規定，並依個案具體
    情狀，審認是否有「難收矯正之效或難以維持法秩序」之情
    形。又臺灣高等檢察署以111年2月23日函文將前述102年6月
    26日研議之結果修正如下：「酒駕案件之受刑人有下列情形
    之一者，應予審酌是否屬刑法第41條第1但書規定『難收矯正
    之效或難以維持法秩序』之情形，而不准易科罰金：⒈酒駕犯
    罪經查獲三犯（含）以上者。⒉酒測值超過法定刑罰標準，
    並對公共安全有具體危險者。⒊綜合卷證，依個案情節（例
    如酒駕併有重大妨害公務等事實），其他認為易科罰金難收
    矯正之效或難以維持法秩序者」、「酒駕案件受刑人具有上
    開說明⒈之情形，而經考量個案情況，准予易科罰金者，應
    送請該署檢察長複核以資慎重」、「本署102年6月26日檢執
    甲字第10200075190號函與上開說明⒈相關之內容，應予修正
    如上」等情，有臺灣高等檢察署111年2月23日檢執甲字第11
    100017350號函1份可按。承上說明，原裁定以受刑人本案吐
    氣酒精濃度僅0.30mg/l，顯然低於0.55mg/l，且並未發生交
    通事故或異常駕駛行為，已不符合上開臺灣高等檢察署102
    年6月26日函所示⒉之以犯罪嚴重性為原則之標準，而認本件
    執行之指揮不當而難認妥適等語，容有誤會。
五、綜上所述，本件抗告意旨主張原裁定不當，請求撤銷，為有
    理由，應由本院將原裁定予以撤銷，且為維護受刑人之審級
    利益，爰發回原審法院另為妥適之處理。
六、應依刑事訴訟法第413條前段，裁定如主文。　　　
中　　華　　民　　國　　111 　年　　10　　月　　31　　日
                  刑事第一庭    審判長法　官  陳連發
                                      法　官  何秀燕
                                      法　官　洪榮家
以上正本證明與原本無異。
不得再抗告。
　　　　　　　　　　　　　　　　　　　書記官  謝麗首
中　　華　　民　　國　　111 　年　　10　　月　　31　　日